【裁判字號】    89,判,752
【裁判日期】    890316
【裁判案由】    有關土地事務
【裁判全文】
行  政  法  院  判  決                            八十九年度判字第七五二號
    原      告  甲○○
    被      告  臺中縣政府
右當事人間因有關土地事務事件，原告不服內政部中華民國八十八年三月二日台（八
八）內訴字第八八○六五七三號再訴願決定，提起行政訴訟。本院判決如左︰
    主  文
原告之訴駁回。
    事  實
緣原告於七十七年七月二十三日購買台中縣大里市○○段四○三—一地號（持分六分
之一）免徵土地增值稅土地，於完成移轉登記後，非依法令變更為非農地使用，案經
台中縣稅捐稽徵處大屯分處（下稱大屯分處）會同大里地政事務所、大里市公所查獲
，台中縣稅捐稽徵處乃依土地稅法規定處原告新台幣一八八、四○○元罰鍰，並由其
所屬大屯分處以八十七年五月十五日稅屯二字第八七○一六五二七號函檢送罰鍰繳款
書及處分書予原告，而以副本通知被告。被告旋以八十七年五月二十一日八七府地用
字第一二四九七三號函請大里市公所指定人員，依非都市土地使用管制規則第五條規
定檢查報府憑辦。大里市公所八十七年六月二十五日以八七里市民字第一一四二九號
函檢送系爭土地非都市土地違反使用編定檢查及處理表乙份，載明系爭土地為特定農
業區農牧用地，土地使用現況為部分堆積石材、稻田及工廠，被告乃以八十七年七月
二日府地用字第一六四九六四號函，請各所有人（含原告）及使用人於文到三個月內
自行排除違規堆積石材及工廠使用部分，逾期未排除，將依區域計畫法第二十一、二
十二條規定移請司法機關偵辦。原告不服，提起訴願、再訴願，遞遭決定駁回，遂提
起行政訴訟。茲摘敘兩造訴辯意旨如次：
原告起訴意旨略謂︰一、再訴願決定所載再訴願人「林天佑」，與原告名字不符，再
訴願決定主體錯誤。二、同一事由所衍生之二個問題，訴願決定結果卻不同。有關土
地增值稅事件，台灣省政府以八十七年十二月二日八七府訴一字第一七二三七五號訴
願決定書，將原處分撤銷，由原處分機關另為處分。關於非都市土地使用管制規則事
件，該府卻以八十七年十月三十一日八七府訴三字第一六九三七八號訴願決定書駁回
訴願。可見二者有其矛盾之處，應廢除或修正不合時宜之法令規定。三、被告竟要求
某甲排除某乙、某丙所堆置之石材或工廠使用，否則將移請司法機關偵辦。倘某甲真
按被告要求去排除，則恐遭某乙、某丙控告，致遭牢獄之災。四、被告函稱「堆置石
材及工廠使用」乙節，係其他共有人之行為，與原告無涉。請為判決撤銷原處分及一
再訴願決定等語。
被告答辯意旨略謂︰一、被告係依大屯分處八十七年五月十五日稅屯二字第八七○一
六五二七號函送原告於取得大里市○○段四○三—一地號土地所有權後違反土地稅法
違章案件罰鍰繳款書及處分書副本，而以八十七年五月二十一日八七府地用字第一二
四九七三號函，請大里市公所依非都市土地使用管制規則規定查報。經該所八十七年
六月二十五日八七里市民字第一一四二九號函復上開土地編定為特定農業區農牧用地
，現作部分堆積石材、稻田及工廠使用，已違反非都市土地使用管制規則第六條規定
，被告爰以八十七年七月二日八七府地用字第一六四九六四號函請所有人及使用人於
文到三個月內自行排除在案。二、按「共有物，除契約另有訂定外，由共有人共同管
理之。」、「經編定為某種使用之土地，應依其容許使用之項目使用。但其他法律有
禁止或限制使用之規定者，依其規定。」分別為民法第八百二十條第一項及非都市土
地使用管制規則第六條所明定。台中縣稅捐稽徵處八十七年五月一日八七中縣稅法字
第八七○一一九九六號處分書明載原告於七十七年七月二十三日購買大里市○○段四
○三—一地號土地乙筆，已依農業發展條例規定免徵土地增值稅，惟取得後非依法令
變更為非農業用地使用。大屯分處會同大里地政事務所八十七年六月二十五日八七里
市民字第一一四二九號函送非都市土地違反使用編定檢查及處理表，亦載明其違反非
都市土地使用管制規則第六條規定之事實明確，依土地登記簿所載原告係共有人之一
，自應負排除之責。三、綜上，原告之訴為無理由，請判決駁回原告之訴等語。
    理  由
按「區域計畫公告實施後，不屬第十一條之非都市土地，應由有關直轄市或縣（市）
政府，按照非都市土地分區使用計畫，製定非都市土地使用分區圖，並編定各種使用
地，報經上級主管機關核備後，實施管制。變更之程序亦同。其管制規則，由中央主
管機關定之。」、「違反第十五條第一項之管制使用土地者，該管直轄市、縣（市）
政府得限期令其變更使用或拆除其建築物恢復原狀。」、「違反前條規定不依限變更
土地使用或拆除建築物恢復土地原狀者，除依行政執行法辦理外，並得處六個月以下
有期徒刑、拘役或科三千元以下罰金。」區域計畫法第十五條第一項、第二十一條及
第二十二條分別定有明文。又「非都市土地使用編定後，由直轄市或縣（市）政府管
制其使用，並由當地鄉（鎮、市、區）公所隨時檢查，其有違反編定使用者，應即報
請直轄市或縣（市）政府處理。鄉（鎮、市、區）公所辦理前項檢查，應指定人員負
責辦理。直轄市或縣（市）政府為處理第一項違反編定使用之案件，應成立聯合取締
小組定期查處。」、「經編定為某種使用之土地，應依其容許使用之項目使用。但其
他法律有禁止或限制使用之規定者，依其規定。各種使用地容許使用之項目如附表一
。．．．」亦分別為非都市土地使用管制規則第五條、第六條第一項及第二項所規定
。依據非都市土地使用管制規則第六條第二項之附表一（各種使用地容許使用項目表
），其使用地類別為「農牧用地」者，容許使用項目為：「(一)農作使用（包括牧草
）。(二)農舍（工業區除外）。(三)農業設施（工業區除外）。(四)畜牧設施（工業
區除外）。(五)養殖設施（工業區及特定農業區除外，但特定農業區內屬室內循環水
養殖設施經縣（市）農業主管機關核准者不在此限）。(六)水源保護及水土保持設施
。(七)採取土石（限於採取當地土石）。(八)林業使用。(九)休閒農業設施。(十)公
用事業設施（限於點狀或線狀使用）。」本件原告於七十七年七月二十三日購買台中
縣大里市○○段四○三—一地號（持分六分之一）免徵土地增值稅土地，於完成移轉
登記後，非依法令變更為非農地使用，案經大屯分處會同大里地政事務所、大里市公
所查獲，台中縣稅捐稽徵處乃依土地稅法規定處原告新台幣一八八、四○○元罰鍰，
並由其所屬大屯分處以八十七年五月十五日稅屯二字第八七○一六五二七號函檢送罰
鍰繳款書及處分書予原告，而以副本通知被告。被告旋以八十七年五月二十一日八七
府地用字第一二四九七三號函請大里市公所指定人員，依非都市土地使用管制規則第
五條規定檢查報府憑辦。大里市公所八十七年六月二十五日以八七里市民字第一一四
二九號函檢送系爭土地非都市土地違反使用編定檢查及處理表乙份，載明系爭土地為
特定農業區農牧用地，土地使用現況為部分堆積石材、稻田及工廠，被告乃以八十七
年七月二日府地用字第一六四九六四號函，請各所有人（含原告）及使用人於文到三
個月內自行排除違規堆積石材及工廠使用部分，逾期未排除，將依區域計畫法第二十
一、二十二條規定移請司法機關偵辦。原告循序起訴謂再訴願決定所載「林天佑」與
原告名字不符，其主體錯誤。又同一事由所衍生之二個問題，訴願決定結果不同，自
有矛盾。倘原告依被告要求予以排除，恐遭他人控告，且堆置石材及工廠使用，係其
他共有人之行為，與原告無涉（詳如事實欄所載）云云。查原告於七十七年七月二十
三日購買之台中縣大里市○○段四○三—一地號（持分六分之一）土地，其使用分區
為特定農業區，編定類別為農牧用地，卻作部分堆積石材、稻田及工廠使用，有大屯
分處會同大里地政事務所、大里市公所會勘製作之「免徵土地增值稅之農業用地定期
實地查核清單」，以及大里市公所函送之「非都市土地違反使用編定檢查及處理表」
等附原處分卷可稽，亦為原告所不否認。系爭土地既為原告及其他所有權人按其應有
部分共有所有權，而為共有人，則原告及其他所有權人，按其應有部分，對於系爭土
地之全部，有使用、收益之權。且除契約另有訂定外，由共有人，即原告及其他所有
權人共同管理系爭土地。原告並得就共有土地全部，而為本於所有權之請求。至所謂
應有部分，係指分別共有人得行使權利之比例，而非指共有物之特定部分。此觀乎民
法第八百十七條第一項、第八百十八條、第八百二十條第一項、第八百二十一條規定
及最高法院五十七年台上字第二三八七號判例意旨甚明。是原告既係系爭土地之共有
人，而其又未舉證證明全體共有人間有分管之約定，則被告依系爭土地違反編定使用
之事實，函請各所有人（含原告）及使用人於文到三個月內自行排除違規堆積石材及
工廠使用部分，逾期未排除者，將移請司法機關偵辦，徵諸首開規定，洵屬有據。至
再訴願決定誤載原告姓名為「林天佑」，僅為該決定機關應辦理更正之問題，並不影
響原告主體之同一性，自無主體錯誤之可言。又原告訴稱同一事由衍生二個問題之訴
願決定結果不同，互有矛盾乙節。查原告另案土地增值稅罰鍰乙案，經該案被告（台
中縣稅捐處）認定原告於購入系爭土地後（與本件同筆土地，購入時免徵土地增值稅
），非依法令變更為非農業用地使用，乃裁處罰鍰。原告不服提起訴願，經台灣省政
府八十七年十二月二日八七府訴一字第一七二三七五號決定，以系爭土地上縱部分作
工廠堆放園藝石材，違規事實固屬存在，惟該現象究於購置農地前已存在，或購置後
變更，尚不明確，爰將原處分撤銷，交由該案被告查明後另為處分。是該案所認定非
依法令變更為農業用地使用，與本件所認定未依管制使用，實無矛盾出入情形。且兩
案所適用之法規不同，構成要件有別，上開訴願決定自無影響本件之認事用法。原告
雖復主張系爭共有土地之堆置石材及作工廠使用係其他共有人之行為，與其無涉，惟
並未立證以明，自無足取。從而，原告前揭主張，皆非可採。原處分及一再訴願決定
，俱無違誤之處。原告起訴意旨，非有理由，應予駁回。
據上論結，本件原告之訴為無理由，爰依行政訴訟法第二十六條後段，判決如主文。
中    華    民    國     八十九      年      三      月      十六       日
                    行 政 法 院 第 一 庭
                                審 判 長 評  事      黃  綠  星
                                         評  事      藍  獻  林
                                         評  事      黃  璽  君
                                         評  事      廖  宏  明
                                         評  事      鄭  忠  仁
右  正  本  證  明  與  原  本  無  異
                                         法院書記官  邱  彰  德
中    華    民    國     八十九      年      三      月      十七       日


司法院資訊處製作；財團法人民間司法改革基金會備份。
